【裁判字號】    98,消債抗,282
【裁判日期】    980929
【裁判案由】    更生事件
【裁判全文】
臺灣板橋地方法院民事裁定           98年度消債抗字第282號
抗  告  人  甲○○
代  理  人  陳志勇律師
上列抗告人依消費者債務清理條例聲請更生事件，對於中華民國
98年7月10日本院98年度消債更字第348號裁定提起抗告，本院裁
定如下：
    主  文
抗告駁回。
抗告費用新台幣壹仟元由抗告人負擔。
    理  由
一、本件抗告意旨略以：
    (一)抗告人任職威門髮廊擔任理髮師，其薪資結構為營業額（
      即薪資袋上之薪資）於新台幣（下同）50,000元內以百分
      之3.5 計算薪資、超過50,000元部分，以百分之4 計算薪
      資，再加上為客戶洗頭，每洗頭1 次35元，另介紹客戶使
      用特殊之洗髮或造型產品，以銷售金額百分之0.25計算獎
      金，是抗告人每月薪資並不固定，需視來店理髮之人數及
      消費金額而定，而98年1 月份為過農曆年前，故營業額高
      達95,780元，薪資部分在50,000元內以百分之3.5 計算為
      17,500元、超過50,000元部分，以百分之4 計算18,312元
      ，連同為38位客戶洗頭，每洗頭1 次35元之薪資1,330 元
      及推銷特殊之洗髮或造型產品後，以百分之0.25計算獎金
      1,088 元，合計37,780元，惟過年後，逐月之營業額隨即
      減少，98年2 月份為42,470元、3 月份為66,500元、4 月
      份為56,720元、5 月份為64,390元、6 月份為53,250元，
      而抗告人每月收入狀況，2 月份為16,692元、3 月份為26
      ,828 元 、4 月份為20,751元、5 月份為25,159元、6 月
      份為18,690元，98年1 月至6 月平均薪資24,316元，足證
      抗告人每月收入確係約25,000元，惟原裁定漏未斟酌，將
      理髮業每年最高業績收入之1 月份僅以3 個月之平均計算
      收入，而非以6 個月或12個月計算平均收入，予抗告人不
      利之認定，顯有誤會。
    (二)又抗告人於96年至98年1 月間係與友人合夥經營威門髮廊
      ，96年6 月26日、9 月13日於餐廳刷卡消費1,536 元、1,
      650 元，係屬員工聚餐之情形，而96年9 月4 日於香港概
      念刷卡20,000元及通信貸款之金額，均係購買髮廊所需之
      材料及營業裝潢所需，而97年3 月25日於誠泰旅行社刷卡
      7,500 元，係單純購買前往香港之來回機票而回家探親及
      掃墓所致，實無奢侈性、浪費性消費之情形，是原審裁定
      以抗告人有上開消費情形而為不利抗告人之認定，亦有誤
      會，為此提起抗告，求為廢棄原裁定等語。
二、按債務人不能清償債務或有不能清償之虞者，得依本條例所
    定更生或清算程序，清理其債務，消費者債務清理條例（下
    稱消債條例）第3 條定有明文。又聲請更生或清算不合程式
    或不備其他要件者，法院應以裁定駁回之，但其情形可以補
    正者，法院應定期間先命補正，復為同條例第8 條所明定。
    而消債條例之立法目的，乃認陷於經濟上困境之消費者若任
    其於惡性循環之債務窘境中自生自滅，其將衍生嚴重之社會
    問題，致難以維持安定之社會經濟秩序，故有予之分別情形
    依更生或清算之程序清理其債務之必要，藉以妥適調整其與
    各相關債權人等間之權利義務關係，以謀求消費者經濟生活
    之更生機會，從而健全社會經濟發展。惟私法上之債之關係
    ，係以當事人間之信賴關係為基礎，為社會經濟組織之重要
    支柱，故當事人於以法律行為追求自己之利益之際，亦應顧
    及對方之利益，並考量債權債務在社會上之作用，本於誠實
    及信用之原則，行使其債權及履行其債務。如其總財產確有
    不能清償債務或有不能清償之虞者，始能聲請更生或清算。
三、經查，本件抗告人於原法院所提前置協商不成立通知書記載
    抗告人前申請前置協商，就所提之協商還款方案，經綜合評
    估審查後，係因「大量借款或密集消費」，致未能與銀行達
    成協議等情，有前置協商不成立通知書附卷可稽（見原法院
    卷第17頁）。再按抗告人主張無法接受協商方案之原因，係
    因其從事理髮工作，薪資係以件計酬，故收入不穩定，抗告
    人現每月約收入25,000元，扣除支出及扶養費18,997元後，
    每月可還款約6,000 元，惟銀行之最低還款金額卻高於6,00
    0 元，抗告人實無力清償云云。惟查：
（一）抗告人於98年1 月間向中國信託銀行申請前置協商時，固
      曾切結有每月收入為25,000元乙情，業據中國信託銀行檢
      附債清案件徵審資料維護紀錄等供本院參酌，有該行98年
      6 月29日民事陳報狀附卷足憑（見原法院卷第125 頁）。
      惟抗告人於97年8 月間向中國信託銀行申請通信貸款時，
      亦曾自行填載現擔任威門髮廊經理、負責人，每年收入為
      80萬至100 萬元等情，並有中國信託銀行提供之通信貸款
      申請書暨約定書影本可稽（見原法院卷第128 頁），此與
      抗告人向提起本件更生聲請時之主張差異甚鉅，則其每月
      收入是否確實僅為25,000元，非無疑問。
（二）抗告人雖提出95暨96年度臺北縣政府稅捐稽徵處綜合所得
      稅各類所得資料清單、97年度財政部臺灣省北區國稅局綜
      合所得稅各類所得資料清單為證（見原法院卷第15、16、
      97頁），惟依上開年度所得資料清單顯示，僅有威門髮廊
      每年102,816 元之營利所得（95、96年度）及維那斯有限
      公司75,600元之薪資所得（97年度），餘均未見抗告人有
      何任職於威門髮廊之薪資收入記載，顯見抗告人於申報所
      得及前置協商間，就其同時期之收入所得，有所隱匿情事
      。
（三）又抗告人與中國信託銀行進行前置協商時，另表示每月需
      繳丈母娘會錢1 萬元至99年6 月云云，此情若屬真實，則
      以抗告人自陳之每月收入僅有25,000元，扣除上開生活支
      出與負擔扶養費共18,997元後，其究竟從何支付會錢1 萬
      元？故抗告人提出更生聲請，是否據實陳報其每月實際收
      入及支出狀況，自有疑竇。
（四）抗告意旨另指摘原裁定所指其分別於96年6 月26日、9 月
      13日於餐廳刷卡消費1,536 元、1,650 元，係屬員工聚餐
      之情形，而96年9 月4 日於香港概念刷卡20,000元及通信
      貸款之金額，均係購買髮廊所需之材料及營業裝潢所需，
      而97年3 月25日於誠泰旅行社刷卡7,500 元，係單純購買
      前往香港之來回機票而回家探親及掃墓所致，實無奢侈性
      、浪費性消費云云。惟關於大額通信貸款之部分，抗告人
      係於97年9 月間始向中國信託銀行申請借貸通信貸款，經
      該行核貸27萬元等情，有該行上開民事陳報狀可憑，與抗
      告人所提96年9 月29日之裝修報價單明顯不符。而抗告人
      嗣於97年12月23日分別持中國信託銀行、上海銀行之信用
      卡大額刷卡消費購買電器10,000元、13,000元，經銀行認
      因於協商前有密集消費及大量借款之情形，而通報為道德
      風險戶，亦據中國信託銀行提供客戶消費明細表供本院參
      酌，則抗告人之消費內容既如前述，亦難認無利用更生程
      序規避債務之道德風險。
四、綜上所述，本件抗告人之每月實際收入是否不足支出，未具
    抗告人提出確實之證明，其如撙節開支或另增收入來源，難
    認其有不能清償債務之情事，自與消費者債務清理條例第3
    條所定要件不符。原裁定據以駁回抗告人更生之聲請，於法
    並無違誤。抗告意旨指摘原裁定為不當，求予廢棄云云，為
    無理由，應予駁回，爰裁定如主文。
中    華    民    國    98    年    9     月   29  日
                 民事第二庭   審判長法  官  陳麗玲
                                    法  官  連士綱
                                    法  官  陳財旺
正本係照原本作成。
本裁定不得再抗告。
中    華    民    國    98    年    9     月   29  日
                                    書記官  孫國慧


司法院資訊處製作；財團法人民間司法改革基金會備份。
